【裁判字號】    99,基簡,794
【裁判日期】    991231
【裁判案由】    給付會款
【裁判全文】
臺灣基隆地方法院基隆簡易庭民事判決
原      告  呂燕星
訴訟代理人  張騰濬
被      告  李素
            吳碧雲
            許明昌原名許明火.
上  一  人
訴訟代理人  許謝秀鑾
被      告  楊尤靜儀
            郭朝清
            謝建正
上  一  人
訴訟代理人  謝許麗真
            陳雅萍
上列當事人間請求給付會款事件，本院於民國99年12月28日言詞
辯論終結，判決如下：
    主  文
被告李素、吳碧雲、楊尤靜儀、謝建正應各給付原告新臺幣壹萬
元、被告許明昌應給付原告新臺幣貳萬元，及被告李素、楊尤靜
儀、謝建正自民國九十九年九月二十五日起、被告吳碧雲、許明
昌自民國九十九年九月二十八日起，均至清償日止，按年息百分
之五計算之利息。
原告其餘之訴駁回。
訴訟費用新臺幣壹仟壹佰壹拾元由被告李素負擔新臺幣壹佰零壹
元、被告吳碧雲負擔新臺幣壹佰零壹元、被告許明昌負擔新臺幣
貳佰零貳元、被告楊尤靜儀負擔新臺幣壹佰零壹元、被告謝建正
負擔新臺幣壹佰零壹元，由原告負擔新臺幣伍佰零肆元。
本判決命被告給付部分得假執行。
    事實及理由
一、被告楊尤靜儀、郭朝清經合法通知，未於言詞辯論期日到場
    ，核均無民事訴訟法第386 條所列各款情形，爰依民事訴訟
    法第436條第2項、第385條第1項前段之規定，准原告之聲請
    ，由其一造辯論而為判決。
二、原告起訴主張：原告參加以訴外人許林秀鑾為會首，每月15
    、30日開標一次，每期會款新臺幣（下同）1 萬元，採內標
    制，共計139會（含會首1會及會員138 會）之民間互助會（
    下稱系爭合會），首期會款由許林秀鑾收取後，自92年3 月
    15日起按期開標，初始均如期召開舉行，原告亦均如期繳納
    會款，至94年1月15日（第45 期）開標完成後，即因許林秀
    鑾多次冒用及虛列他人名義得標，而無法繼續進行迄今，致
    系爭合會之未得標之活會會員受有損失甚鉅。依系爭合會會
    單記載，被告李素（編號1 、會單上記載為李淑）、吳碧雲
    （編號3、6）、許明昌（編號90、91）、楊尤靜儀（編號97
    ）、郭朝清（編號117）、謝建正（編號128），均為系爭合
    會會員，共參加系爭合會8 會，並均已得標。系爭合會現既
    已宣告倒會，被告等係已得標之死會會員，依民法第709 條
    之9之規定，被告等自應於每屆標會期日即每月15日及30 日
    ，將每期會款10,000元，平均交付於未得標之會員，但自94
    年1月30 日起迄今，被告等均未依法給付，顯已逾二期以上
    ，原告自得依前揭規定訴請被告等給付全部會款等語。
三、被告楊尤靜儀、郭朝清經合法通知，未於言詞辯論期日到庭
    ，亦未提出準備書狀為何聲明或陳述；被告李素、吳碧雲、
    許明昌、謝建正則均聲明請求駁回原告之訴，並分別答辯略
    以：
  (一)被告李素部分：伊為系爭合會會單編號1號之會員，已在 92
    年3 月15日標得，為死會；死會每期確實要繳1 萬元之會錢
    ，但死會繳的會錢應該要讓所有活會會員均分，而不是由原
    告一人獨拿等語。
  (二)被告吳碧雲部分：伊為系爭合會會單編號3號之會員，在 92
    年11月標得，也是死會；死會每期確實要繳1 萬元之會錢，
    但死會繳的會錢應該要讓所有活會會員均分，而不是由原告
    一人獨拿等語。
  (三)被告許明昌部分：渠為系爭合會會單編號90、91號之會員，
    該2會都是死會，分別在92、93 年間標得；死會每期確實要
    繳1 萬元之會錢，但死會繳的會錢應該要讓所有活會會員均
    分，而不是由原告一人獨拿等語。
  (四)被告謝建正部分：渠為系爭合會會單編號128 號之會員，但
    渠繳納會費7、8次之後，已將該會份讓與予訴外人陳雅萍，
    渠曾要求會首更名，但會首沒有更名，之後不論是活會、死
    會渠都沒有再繳過會費，且得標後之會款亦是由陳雅萍領取
    等語。
四、得心證之理由：
  (一)原告主張其參加系爭合會2會，其中1會係活會，首期會款由
    會首即訴外人許林秀鑾收取後，自92年3月15 日起按期開標
    ，而至94年1月15日（第45 期）開標完成後，即因會首許林
    秀鑾多次冒用及虛列他人名義得標，而無法繼續進行迄今；
    被告李素為系爭合會會單編號1號之會員、被告吳碧雲為系
    爭合會會單編號3號之會員、被告許明昌為系爭合會會單編
    號90、91號之會員、被告楊尤靜儀為系爭合會會單編號97號
    之會員，且均已得標而為死會等情，業據原告提出與所述相
    符之系爭合會會單影本為證，並為被告李素、吳碧雲、許明
    昌所不否認，被告楊尤靜儀經本院合法通知，未於言詞辯論
    期日到庭，亦未提出準備書狀為何聲明或陳述，本院審酌原
    告之陳述與上開事證，認原告此部分之主張堪信屬實。
  (二)又原告主張被告謝建正為系爭合會會單編號128 號之會員，
    並已得標而為死會部分，為被告謝建正否認，並以前開情詞
    置辯。按「會員非經會首及會員全體之同意，不得退會，亦
    不得將自己之會份轉讓於他人。」民法第709條之8第2 項定
    有明文。被告謝建正雖辯稱已將所參加之會份讓與予訴外人
    陳雅萍，且要求會首許林秀鑾更改會員名字，惟會首許林秀
    鑾並未在合會會單上更改會員名字，且原告亦是會員之一，
    原告亦不知被告謝建正之會份已轉讓予訴外人陳雅萍，揆諸
    前開法條規定，被告謝建正其所為轉讓會份之行為自不發生
    效力。
  (三)按「因會首破產、逃匿或有其他事由致合會不能繼續進行時
    ，會首及已得標會員應給付之各期會款，應於每屆標會期日
    平均交付於未得標之會員。但另有約定者，依其約定。會首
    或已得標會員依第一項規定應平均交付於未得標會員之會款
    遲延給付，其遲付之數額已達兩期之總額時，該未得標會員
    得請求其給付全部會款。」民法第709條之9第1、3項分別定
    有明文。被告李素、吳碧雲、許明昌、楊尤靜儀、謝建正等
    既均為系爭合會死會會員，業如前述，而系爭合會已於94年
    1月15 日以後因故不能繼續進行，亦為兩造所不爭執，是依
    前開規定，會首及已得標之會員即應於每屆標會期日，將各
    期會款平均交付於未得標之會員。今被告既均自承系爭合會
    停止進行後，均未曾再為會款之給付，足認其等遲付之數額
    均已達兩期之總額，是原告請求被告給付全部會款，自於法
    有據。
  (四)次按「當事人主張有利於己之事實者，就其事實有舉證之責
    任。」民事訴訟法第277 條本文定有明文。原告主張被告吳
    碧雲另為系爭合會會單編號6 號之會員、被告郭朝清為系爭
    合會會單編號117 號之會員，並已標得而為死會乙節，經查
    ，依原告提出之系爭合會會單之記載，編號6 號之會員記載
    為「許葉李」而非被告吳碧雲，另編號117 號之會員記載雖
    確為被告郭朝清，然會單上並無任何標得合會之註記，況依
    會單記載之會員總人數，扣除會單上有註記已得標之會員人
    數，會單上未註記得標相關記載之會員（即活會會員）之總
    數共有93名，原告於本院99年12月2日言詞辯論時，亦確認
    活會會員人數為93名無訛，足證被告郭朝清應係屬活會會員
    ，原告既主張被告郭朝清係死會會員，自應就該利己事實舉
    證以證明之，原告既未能舉證證明，其此部分之主張，即不
    足採。
  (五)綜上所述，被告李素、吳碧雲、許明昌、楊尤靜儀、謝建正
    既為系爭合會之死會會員，於系爭合會停止進行後遲延給付
    會款，其遲付之數額已達兩期之總額，是原告本於合會會款
    請求權之法律關係，請求被告李素、吳碧雲、楊尤靜儀、謝
    建正各給付原告1萬元、被告許明昌給付原告2萬元，及自起
    訴狀繕本送達之翌日起（即被告李素、楊尤靜儀、謝建正自
    99 年9月25日起、被告吳碧雲、許明昌自99年9月28 日起）
    均至清償日止，按年息5%計算之利息，為有理由，應予准許
    。其逾此部分之請求則無理由，應予駁回。
五、本件命被告給付部分，係適用簡易程序所為被告敗訴之判決
    ，依民事訴訟法第389條第1項第3 款規定，應依職權宣告假
    執行，爰依職權宣告之。
六、訴訟費用即第一審裁判費1,110元由被告李素負擔101元、被
    告吳碧雲負擔101元、被告許明昌負擔101元、被告楊尤靜儀
    負擔101元、被告謝建正負擔101元，餘由原告負擔。
據上論結，本件原告之訴為一部有理由、一部無理由，依民事訴
訟法第436條第2項、第385條第1項前段、第79條、第87條第1 項
、第389條第1項第3款，判決如主文。
中    華    民    國    99    年    12    月    31    日
                  基隆簡易庭法  官  林淑鳳
以上正本係照原本作成。
對於本件判決如有不服，應於收受送達後20日內向本院提出上訴
書狀，上訴於本院合議庭，並按他造當事人之人數附具繕本。
如委任律師提起上訴者，應一併繳納上訴審裁判費。
中    華    民    國    99    年    12    月    31    日
                            書記官  王鵬勝

司法院資訊處製作；財團法人民間司法改革基金會備份。
